ACORDAO-COMPLETO-2344826

ACÓRDÃO 452/2019 ATA 6/2019 - PLENÁRIO

VISTOS, relatados e discutidos estes autos do Relatório da Auditoria realizada pela então Secretaria de Controle Externo em Pernambuco, sob a supervisão da Secretaria de Fiscalização de Infraestrutura de Energia Elétrica, nas obras de Seccionamento da Linha de Transmissão Campina Grande III/Natal III, na Subestação Extremoz II, localizadas no Rio Grande do Norte, de responsabilidade da Companhia Hidro Elétrica do São Francisco. 
ACORDAM os Ministros do Tribunal de Contas da União, reunidos em Sessão do Plenário, ante as razões expostas pelo Relator, em:
9.1. nos termos do art. 7º da Resolução TCU 265/2014, dar ciência à Companhia Hidro Elétrica do São Francisco de que:
9.1.1. a realização de licitação em que apenas 45% dos projetos de fundação foram definidos por completo e disponibilizados aos licitantes caracteriza a falha de projeto básico deficiente, o que contraria o disposto no art. 6º, inciso IX, da Lei 8.666/1993, e a jurisprudência do TCU, consoante o verbete de Súmula/TCU 177 e os Acórdãos 725/2016 e 707/2014, ambos do Plenário; 
9.1.2. o emprego de preços de insumos baseados em cotação de único fornecedor para itens do orçamento estimado (no caso, mastro treliçado, “toyotão” e puxador de cabos) , inclusive em inobservância de insumo equivalente no Sinapi e acima do preço previsto no referencial oficial (como o item cimento) , ou sem a comprovação da origem dos preços (EPI e cavalo mecânico) , somada à ausência da documentação comprobatória dos levantamentos e estudos que fundamentaram o orçamento estimado no processo administrativo da licitação, vai de encontro à jurisprudência do TCU, conforme os Acórdãos 3.280/2011 e 2.531/2011, ambos do Plenário;
9.1.3. a adoção, sem justificativa técnica, de referenciais de custos do Sinapi relativos a meses e estados da federação diferentes da data-base e do local em que seriam realizados os serviços, bem como a utilização de percentual de encargos sociais sobre a mão de obra divergente do Sinapi, infringe os arts. 3º, 4º e 6º do Decreto 7.983/2013 e a jurisprudência do TCU (Acórdão 719/2018-TCU-Plenário e 2.056/2015 – Plenário) ;
9.2. arquivar este processo, com fundamento no art. 169, inciso V, do Regimento Interno do Tribunal.

Auditoria nas obras de Seccionamento da Linha de Transmissão Campina Grande III/Natal III, na Subestação Extremoz II, localizadas no Rio Grande do Norte.

Companhia Hidro Elétrica do São Francisco - Chesf.

3. Interessado: Tribunal de Contas da União.

13.1. Ministros presentes: José Mucio Monteiro (Presidente), Benjamin Zymler, Raimundo Carreiro, Ana Arraes e Bruno Dantas.
13.2. Ministros-Substitutos convocados: Augusto Sherman Cavalcanti, Marcos Bemquerer Costa (Relator) e André Luís de Carvalho.

MARCOS BEMQUERER

Trata-se do Relatório da Auditoria realizada pela então Secretaria de Controle Externo em Pernambuco – Secex/PE, sob a supervisão da Secretaria de Fiscalização de Infraestrutura de Energia Elétrica – SeinfraEletrica, nas obras de Seccionamento da Linha de Transmissão Campina Grande III/Natal III, na Subestação Extremoz II, localizadas no Rio Grande do Norte, de responsabilidade da Companhia Hidro Elétrica do São Francisco (Fiscobras 2018) . 
2.	A obra está inserida no Programa de Trabalho 25.752.2033.2D61.0020, que abrange os Reforços e Melhorias no Sistema de Transmissão de Energia Elétrica na Região Nordeste.
3.	O trabalho de fiscalização teve por escopo a análise de processo de contratação, sob regime de empreitada por preço unitário, de empresa para construção e elaboração do projeto do referido Seccionamento, mediante a Concorrência CN-80.2017.0850 conduzida pela Chesf.
4.	A antiga Secex/PE (atualmente transformada na Secretaria do TCU no Estado de Pernambuco – SEC/PE, com base na Res./TCU 305/2018 c/c Port./TCU 2/2019) apresentou resumo do iter processual e empreendeu o exame técnico da matéria por meio da instrução inserta à peça 78, que reproduzo em parte e com ajustes de forma:
“4. A equipe de fiscalização da Secex-PE elaborou o Relatório da peça 67, apontando, em conclusão, dois achados de auditoria: a) projeto básico deficiente com definição incompleta de fundações (achado III.1, peça 67, p. 9-19) ; e b) deficiências na elaboração do orçamento estimado da contratação (achado III.2, peça 67, p. 19-25) .
5. O primeiro achado decorreu da constatação de que as obras e serviços de engenharia objeto da Concorrência CN-80.2017.0850 foram licitados com apenas 45% dos projetos de fundação definidos e disponibilizados aos licitantes, o que caracterizaria o projeto básico como deficiente, em afronta ao art. 6º, IX, da Lei 8.666/1993, que estabelece que o projeto básico da licitação deve conter todos os elementos necessários e suficientes, com nível de precisão adequado, que possibilitem a avaliação do custo da obra e a definição dos métodos e do prazo de execução, sendo o projeto das fundações essencial para esse objetivo.
6. A equipe de fiscalização verificou, no entanto, que a Chesf obteve proposta vencedora da licitação com desconto expressivo de 22,32% em relação ao valor estimado da contratação e que os riscos advindos de um potencial superfaturamento poderiam ser mitigados ao longo da execução do contrato, entendendo, por tais razões, despicienda, naquele instante, medida no sentido de interromper cautelarmente o curso da contratação. 
7. O segundo achado decorreu da constatação de que a Chesf utilizou preços de insumos baseados em cotação de único fornecedor para alguns itens do orçamento estimado, inclusive acima do preço previsto no [Sistema Nacional de Pesquisa de Custos e Índices da Construção Civil] Sinapi (cimento) , ou sem comprovação da origem dos preços (cavalo mecânico e EPI) , e, ainda, não juntou a documentação comprobatória pertinente aos levantamentos e estudos que fundamentaram o preço estimado da contratação ao processo licitatório, o que afrontou a jurisprudência do TCU, como apontado no item III.2.2.1 do Relatório de peça 67.
8. Além disso, a Companhia não justificou a utilização de referenciais de custos do Sinapi relativos a meses e estados diferentes da data-base e do local em que seriam realizados os serviços, bem como de percentual de encargos sociais sobre a mão de obra divergente do Sinapi. Some-se a isso a utilização de cotação de único fornecedor para justificar o preço do saco de cimento, em inobservância de insumo equivalente no Sinapi e em valor 15,79% superior ao do mencionado referencial.
9. Em que pesem os vícios acima resultarem em um orçamento estimado de R$ 12.008.976,79, superior ao orçamento paradigma elaborado pela equipe de fiscalização, no valor de R$ 11.651.856,43, observou-se a ausência de prejuízo ao erário, uma vez que o valor da proposta vencedora foi de R$ 9.612.618,92, inferior ao próprio orçamento paradigma elaborado pela equipe do TCU.
10. Em conclusão, a equipe de fiscalização, com a anuência do supervisor e do titular da SeinfraElétrica (peças 68 e 71) , propôs:
‘137.1. determinar, nos termos do art. 250, inciso V, do Regimento Interno do TCU, a oitiva da Companhia Hidro Elétrica do São Francisco (Chesf) , para, no prazo de quinze dias, manifestar-se acerca das seguintes irregularidades:
137.1.1. realização de licitação com projeto básico deficiente, sem atender ao estabelecido no art. 6º, IX, da Lei 8.666/1993, e com afronta à jurisprudência do TCU, consoante Súmula TCU 177 e Acórdão 725/2016-TCU-Plenário e 707/2014-TCU-Plenário, o que ficou caracterizado pelas seguintes ocorrências:
137.1.1.1.	realização da Concorrência CN-80.2017.0850, em que apenas 45% dos projetos de fundação foram definidos e disponibilizados aos licitantes, considerando: i) que o documento DEPL-172/030 – Rev.0E disponibilizado aos licitantes apresentou 16 estruturas sem indicação de tipo de fundação (estacas 1/3, 3/1, 3/2, 6/1, 6/2, 8/1, 8/2, 9/1, 10/1, 10/2, 11/2, 12/1, 12/2, 15/2, 16/1 e 17/1) ; ii) duas estruturas, de estacas 4/2 e 5/2, não contavam com aprovação do projeto previsto (S-AG21D-IIIS e S-AG21D-IS, respectivamente) ; iii) uma estrutura (14/1) possuía indicação de fundação especial, sem especificação; iv) duas estruturas foram informadas como pendentes de posição (14/1 – especial e 3/2 – sem definição) ; e v) para a torre de estaca 11/1, prevê-se uma fundação do tipo TSB-SG21D-IIIS, cujo projeto não constou como disponibilizado aos licitantes como anexo ao termo de referência nem constou como apresentado em resposta a esclarecimentos ao edital;
137.1.1.2.	previsão, no escopo da contratação, de execução de serviços de sondagem a percussão (item 04.02.01) para servir de subsídio ao projeto de fundações a ser definido pela Chesf;
137.1.1.3.	previsão de serviços de escavação de estaca (item 01.13.05) , sem definição prévia de seu projeto;
137.1.1.4.	definição de quantitativos de serviços de fundação com base na montagem de 37 estruturas metálicas autoportantes, quando o projeto previu apenas 36; e
137.1.1.5.	 não disponibilização aos licitantes do documento DEPL-172/030 – Rev.0G contendo as informações necessárias acerca de todas as torres de transmissão e dos respectivos serviços de fundação a serem executados (peça 44) , com base no que foram calculados os quantitativos estimados desses serviços, que constam do orçamento básico da licitação.
137.1.2. deficiências na elaboração do orçamento estimado da contratação, caracterizadas pelas seguintes ocorrências:
137.1.2.1.	utilização de preços de insumos baseados em cotação de um único fornecedor para alguns itens do orçamento estimado (mastro treliçado, ‘toyotão’ e puxador de cabos) , inclusive em inobservância de insumo equivalente no Sinapi e acima do preço previsto no referencial oficial (cimento) , ou sem a comprovação da origem dos preços (EPI e cavalo mecânico) , aliada à ausência da documentação comprobatória dos levantamentos e estudos que fundamentaram o orçamento estimado no processo administrativo da Concorrência CN – 80.2017.00850, o que afrontou a jurisprudência do TCU (Acórdão 3280/2011-TCU-Plenário, de relatoria do Ministro Walton Alencar, 2.531/2011-TCU-Plenário, de relatoria do Ministro José Jorge, 1.266/2011-TCU-Plenário, de Relatoria do Ministro Ubiratan Aguiar, 718/2010-TCU-1ª Câmara e 2.479/2009-TCU-Plenário, de relatoria do Ministro Marcos Bemquerer) ; e
137.1.2.2.	utilização, sem justificativa técnica, de referenciais de custos do Sinapi relativos a meses e estados da federação diferentes da data-base e do local em que serão realizados os serviços objeto da Concorrência CN – 80.2017.00850, bem como a utilização de percentual de encargos sociais sobre a mão de obra divergente do Sinapi, o que afrontou o disposto nos arts. 3º, 4º e 6º do Decreto 7.983/2013 e a jurisprudência do TCU (Acórdão 719/2018-TCU-Plenário, de relatoria do Ministro Benjamin Zymler; 2.056/2015-TCU-Plenário, de relatoria do Ministro Augusto Nardes; e 595/2017-TCU-Plenário, de relatoria do Ministro Bruno Dantas) .
137.2. encaminhar cópia do presente relatório à Chesf com o objetivo de subsidiar sua manifestação.’
11. Em despacho de peça 72, as medidas foram autorizadas pelo Relator, ministro-substituto Marcos Bemquerer Costa e materializadas pela expedição do Ofício 1500/2018-TCU/SECEX-PE (peça 73) , entregue em 25/9/2018 (peça 74) .
EXAME TÉCNICO
12. A resposta da Chesf à oitiva determinada pelo Relator consta das peças 75 e 76 (idênticas) , trazidas na Correspondência Interna CI-DE-17/2018. Passamos a expor a resposta dada para cada achado seguida da respectiva análise.
13. Achado III.1 – Projeto Básico deficiente com definição incompleta de fundações (Item 137.1.1 da oitiva) .
13.1 Resposta da Chesf:
13.1.1 Item 137.	1.1.1 - realização da Concorrência CN-80.2017.0850, em que apenas 45% dos projetos de fundação foram definidos e disponibilizados aos licitantes.
13.1.1.1 A Chesf informou que o documento DEPL-172/030-Rev.E, disponibilizado aos licitantes era a revisão mais atual do projeto elaborado pela Marte Engenharia, no âmbito do contrato CTNI-92.2013.2320.00. 
13.1.1.2 Com a paralisação do referido contrato e a negativa posterior da empresa em retomá-lo, ‘houve a necessidade da Chesf de elaboração de processo para contratação dos serviços de construção da linha de transmissão 230 kV Campina Grande II/Natal III – Seccionamento para a SE Extremoz C2, com vistas a mitigar os impactos no cronograma que já se encontrava atrasado’. Os projetos de fundação a serem aplicados por estrutura (torre) , por isso, foram determinados pela Chesf ‘com base nas sondagens realizadas para fins de elaboração do orçamento básico para contratação, salientando que a Especificação Técnica de sondagens da Companhia não determina a necessidade mínima de sondagens para definição dos projetos de fundação a serem aplicados em todas as estruturas’.
13.1.1.3 Ressaltou, ainda, que as licitantes receberam junto com edital informações do valor do orçamento básico da Chesf, das quantidades previstas, ‘permitindo assim a elaboração de propostas comerciais com grau de assertividade satisfatório’.
13.1.2 Item 137.1.1.2 - 	previsão, no escopo da contratação, de execução de serviços de sondagem a percussão (item 04.02.01) para servir de subsídio ao projeto de fundações a ser definido pela Chesf.
13.1.2.1 A Companhia afirmou que, diante do encerramento do contrato com a Marte Engenharia, a quem competiria a elaboração do projeto executivo do empreendimento, a Chesf teve que assumir a sua elaboração final. Com isso, ‘houve já por parte da Chesf a definição dos projetos de fundação a serem aplicados em cada estrutura’.
13.1.2.2 Para subsidiar eventuais revisões do projeto executivo, foram previstas sondagens no escopo da atual contratação em função da eventual necessidade de alteração locacional das estruturas ao longo do eixo da linha, em razão do tempo decorrido entre as sondagens, o projeto executivo, a contratação e o início das obras, podendo ter surgido obstáculos como linhas de distribuição, estradas carroçáveis, gasodutos, dentre outras intercorrências.
13.1.3 Item 137.1.1.3 - 	previsão de serviços de escavação de estaca (item 01.13.05) , sem definição prévia de seu projeto.
13.1.3.1 A Chesf alegou que, pelas sondagens realizadas, ‘houve indicação de projeto de blocos sobre estacas como sendo a solução mais adequada para os resultados obtidos’, prevendo-se, por isso, quantitativos de fundação para essa solução, ‘considerando-se a característica do solo conforme boletim de sondagem, reação de apoio e afloramento padrão utilizado pela Chesf’ e que o pagamento se dará por serviço efetivamente executado, considerando as informações de projeto disponibilizadas aos proponentes suficientes para o certame licitatório.
13.1.4 Item 137.1.1.4. - definição de quantitativos de serviços de fundação com base na montagem de 37 estruturas metálicas autoportantes, quando o projeto previu apenas 36.
13.1.4.1	A Companhia confirma o equívoco, afirmando que deveria ter considerado 36 estruturas em lugar de 37. ‘No entanto, esse erro correspondeu a um acréscimo na quantidade de estruturas de pequena representatividade (2,78%) em relação à quantidade correta’.
13.1.5 Item 137.1.1.5. - não disponibilização aos licitantes do documento DEPL-172/030 – Rev.0G contendo as informações necessárias acerca de todas as torres de transmissão e dos respectivos serviços de fundação a serem executados (peça 44) , com base no que foram calculados os quantitativos estimados desses serviços, que constam do orçamento básico da licitação.
13.1.5.1 A Companhia afirmou que as informações disponibilizadas no processo licitatório (geometria básica dos projetos de fundação – tubulão e sapata) em conjunto com as quantidades previstas no orçamento básico foram suficientes para que os proponentes apresentassem propostas de preços ‘com grau de assertividade satisfatório’.
13.2 Análise
13.2.1 As respostas dadas pela Chesf só corroboraram as conclusões da equipe de fiscalização, no tocante à deficiência do projeto básico, especialmente, no que tange à incompletude do projeto de fundações. A Chesf não refutou os fatos apontados pela fiscalização, resumindo-se a afirmar que o conjunto de informações disponibilizada ao final aos licitantes seria suficiente para elaboração de suas propostas com ‘grau de assertividade satisfatório’.
13.2.1 O documento DEPL-172/030-Rev.0E (peças 30-31) disponibilizou aos licitantes um conjunto incompleto de definições de fundações. Como relatado no item 49 do Relatório de Fiscalização (peça 67, p.12-13) , 16 estruturas não apresentavam definição de suas fundações; duas estruturas não possuíam aprovação do projeto previsto; uma estrutura possuía apenas a indicação de tipo especial; e duas estruturas estavam pendentes de posição. Além disso, uma estrutura previa um tipo de fundação cujo projeto não foi disponibilizado aos licitantes.
13.2.2 No item 73 do Relatório de Fiscalização (peça 67, p.16) , foi mostrado também que os quantitativos dos itens de fundação no orçamento foram elaborados com base em versão posterior do documento disponibilizado aos licitantes, isso sem contar o erro grosseiro de considerar 37 torres de transmissão, em lugar de 36, o que inflou o orçamento inicial em cerca de R$ 140.000,00. 
13.2.3 As justificativas para a previsão no orçamento de serviços de sondagens não são aceitáveis, considerando que a elaboração final do projeto executivo (iniciado pela Marte Engenharia em contrato anterior) não constou do escopo da presente contratação, tendo ficado a cargo da própria Chesf. Além disso, não é razoável incluir na contratação serviços que não se sabe, sequer, se serão necessários.
13.2.4 A deficiência do projeto implica o risco de alteração - quiçá significativa - das quantidades inicialmente previstas e/ou necessidade de serviços não vislumbrados ao tempo da licitação. 
13.2.5 Em sintonia com as conclusões da equipe de auditoria, mantidas agora após a oitiva da Chesf, o titular da SeinfraElétrica, em seu pronunciamento de peça 71, aduziu que:
‘A ausência de informações importantes relacionadas às fundações das torres de transmissão, considerando o regime de execução a preços unitários, expõe o contrato a riscos de aditivos decorrentes de materialização de condições reais de campo distintas das previstas no projeto, tendo por consequência aumentos de custos não previstos e programados e atrasos devido a discussão de novas solução de engenharia não previstas.’ 
13.2.6 Apesar da confirmação dos fatos apontados no achado de auditoria ora analisado, após oitiva, tem-se como circunstância relevante a ser considerada o fato de que a proposta vencedora foi bastante vantajosa para a Chesf, com desconto de cerca de 22% em relação ao valor orçado pela Chesf.
13.2.7 Além disso, o regime contratado de execução por preço unitário pressupõe que só serão medidos e pagos os serviços que forem efetivamente realizados.
13.2.8 Eventual risco de jogo de planilha em função de aditivos para acréscimos ou supressão de quantitativos pode também ser mitigado pela aplicação do desconto obtido na licitação, como previsto no Acórdão 1200/2010-TCU-Plenário, da relatoria do ministro-substituto Marcos Bemquerer.
13.2.9 No tocante à análise da conduta dos responsáveis, não se vislumbrou dano ao erário, indício de má-fé ou de quebra da isonomia entre os licitantes, que foram submetidos a condições iguais quanto à falha apontada. Dessa forma, afasta-se a hipótese de audiência dos responsáveis, sendo necessário, contudo, dar ciência da falha apontada à Chesf, para aprimoramento de suas futuras licitações, como será proposto no encaminhamento final desta análise. 
14. Achado III.2 – Deficiências na elaboração do orçamento estimado da contratação (Item 137.1.2 da oitiva) .
14.1 Resposta da Chesf:
14.1.1 Item 137.	1.2.1 – utilização de preços de insumos baseados em cotação de um único fornecedor para alguns itens do orçamento estimado (mastro treliçado, ‘toyotão’ e puxador de cabos) , inclusive em inobservância de insumo equivalente ao Sinapi e acima do preço previsto no referencial oficial (cimento) , ou sem a comprovação da origem dos preços ([equipamento de proteção individual] – EPI e cavalo mecânico) , aliada à ausência da documentação comprobatória dos levantamentos e estudos que fundamentaram o orçamento estimado (...) .
14.1.1.1 A Chesf informou que, ao tempo da elaboração do orçamento básico, adotava como critério para obtenção de custos de insumos, dentre outros: i) pesquisa no Sinapi; ii) cotação de preços no mercado de, ao menos, um fornecedor (insumos não existentes no Sinapi) ; e iii) cotação de preços na região da obra junto, ao menos, de um fornecedor (mesmo existente no Sinapi) para os principais insumos de materiais da obra, geralmente os materiais do concreto armado (cimento, aço CA 50, areia e brita) .
14.1.1.2 Alegou que os custos cotados no local da obra ‘tendem a ser mais representativos da realidade de mercado local do que o Sinapi (custos cotados nas capitais dos Estados) ’. Por essa razão, adotou o preço local para cimento (R$ 22,00 que representava 15,70% acima do Sinapi) . Já para o aço CA-50, adotou o Sinapi ‘visto que este ficou próximo da média dos valores indicados pelo mesmo fornecedor para os vergalhões de 12,5 e 16mm’.
14.1.2 Item 137.1.2.2 – utilização, sem justificativa técnica, de referenciais de custos do Sinapi relativos a meses e estados da federação diferentes da data-base e do local em que serão realizados os serviços (...) bem como a utilização de percentual de encargos sociais sobre a mão de obra divergente do Sinapi (...) . 
14.1.2.1 A Chesf informou (peça 76, p.5) que, para maior celeridade na pesquisa de preços de insumos, foram aproveitados custos de insumos pesquisados em outros processos licitatórios, tendo utilizado preços de outubro/2017 para dois insumos e preços de outros estados do Nordeste para três insumos e que ‘as diferenças em relação aos custos de agosto/2017 do Sinapi-RN são de pequena monta, algumas para maior e outras para menor’.
14.1.2.2 Calculou que a diferença média ponderada desses valores seria de 5,86% acima do referencial Sinapi-RN de agosto/2017, o que representaria um acréscimo global de 1,6% no custo total orçado e no valor total do orçamento básico, ‘o que pode ser considerado de pequena monta’.
14.1.2.3 No que tange aos encargos sociais, à época do orçamento, o critério adotado era o de calcular o seu percentual, conforme os seguintes passos:
a) levantar o quantitativo de profissionais, identificando os do quadro permanente e os que seriam contratados na região da obra;
b) ‘calcular o tempo médio ponderado de permanência do pessoal na obra, considerando que o pessoal do quadro permanente não é demitido após o término da obra (...) e que o pessoal contratado na região seria demitido ao final da obra’;
c) o aviso prévio indenizado era calculado com base no tempo médio de permanência do pessoal na obra;
d) para os encargos sociais do grupo A, utilizavam-se os percentuais legais;
e) para os do grupo B, considerava os dados estatísticos de licença paternidade, auxílio enfermidade etc, adotados pela editora Pini;
f) para os dos grupos C e D, adotava as fórmulas correspondentes, considerando (para o aviso prévio, integrante do grupo C, o exposto nas alíneas ‘a’, ‘b’ e ‘c’ acima.
14.2 Análise da resposta da Chesf ao item 137.1.2 e respectivos subitens da oitiva
14.2.1 As falhas que geraram esse ponto da oitiva são aquelas trazidas, resumidamente, no item 98 do Relatório de Fiscalização (peça 67, p.20) reproduzido abaixo:
‘98. A Chesf cometeu as seguintes falhas na elaboração do orçamento estimado da contratação de empresa para construção do seccionamento da LT 230 kV Campina Grande III / Natal III, C2, na Subestação Extremoz II, objeto da Concorrência CN – 80.2017.0850:
98.1. Utilização de insumo sem comprovação de sua origem de preço;
98.2. Utilização de referenciais de custos do Sinapi relativos a meses e estados da federação diferentes da data-base e do local em que serão realizados os serviços;
98.3. Utilização de percentual de encargos sociais sobre a mão de obra diferente do previsto no Sinapi para a localidade em que serão executados os serviços;
98.4. Utilização de cotação de preço de insumo apresentada por um único fornecedor e com valor superior ao previsto no Sinapi;
98.5. Utilização de cotação de preços de um único fornecedor como base para justificar o preço de alguns itens do orçamento estimado; e
98.6. Ausência, no processo licitatório, da documentação comprobatória pertinente aos levantamentos e estudos que fundamentaram o preço estimado da contratação.’
14.2.2 Com relação aos itens ‘Cimento’, ‘Mastro Treliçado’, ‘Toyotão’ e ‘Puxador de Cabos’, constatou-se que o custo orçado para cada um deles foi baseado em cotação apresentada por um único fornecedor, sem qualquer formalidade quanto à atestação dos valores apresentados, como assinatura do representante da empresa, seja por escrito, seja digital. 	No caso do cimento, verificou-se ainda que, além de haver equivalente no Sinapi, o preço obtido por cotação foi 15,79% superior ao valor do sistema oficial.
14.2.3 A equipe de fiscalização verificou a ausência no processo administrativo da licitação das informações acerca da origem dos preços constantes do orçamento estimado da contratação. Segundo informações obtidas em reunião com técnicos do DETL no curso da fiscalização, não existia um processo formal para elaboração do orçamento, sendo as cotações e cálculos realizados arquivados em pastas eletrônicas na rede interna da Chesf.
14.2.4 Como visto, a Chesf, ao afirmar que considerava mais adequados os custos de insumos obtidos por meio de cotação de preços na região da obra (utilizando-os preferencialmente em relação aos constantes dos sistemas oficiais, sejam eles maiores ou menores) apenas confirmou a constatação da equipe de auditoria do descumprimento da jurisprudência pacífica do Tribunal no sentido de que, para a estimativa de custos em processos licitatórios, a pesquisa de mercado deve ser realizada somente na impossibilidade de obtenção de preços referenciais em sistemas oficiais (Sinapi, Sicro etc.) .
14.2.5 Mesmo nas situações em que a obtenção dos preços tiver que ser feita mediante pesquisa no mercado, devem, necessariamente, ser obtidas, no mínimo, três cotações, fazendo-se constar do respectivo processo a documentação comprobatória dos levantamentos e estudos que fundamentaram o preço estimado, conforme Acórdão 3280/2011-TCU-Plenário, de relatoria do ministro Walton Alencar; 2.531/2011-TCU-Plenário, de relatoria do ministro José Jorge; 1.266/2011-TCU-Plenário, de Relatoria do ministro Ubiratan Aguiar; 718/2010-TCU-1ª Câmara, de relatoria do ministro Augusto Nardes; e 2.479/2009-TCU-Plenário, de relatoria do ministro-substituto Marcos Bemquerer. 
14.2.6 A justificativa dada pela Chesf (distância para a capital) para considerar prevalentes os preços pesquisados no local da obra poderia ser facilmente suprida acrescentando-se o custo do transporte nos custos do insumo pelo Sinapi, o que não foi feito. 
14.2.7 A utilização dos preços locais até poderia se justificar caso esses fossem comprovadamente inferiores aos do Sinapi, em obediência ao princípio da economicidade. 
14.2.8 A Chesf, no entanto, para um insumo da relevância do cimento, preferiu utilizar uma única cotação do local da obra, precariamente documentada, de valor superior ao do Sinapi e sem justificativa circunstanciada para a não obtenção de, ao menos, outras duas cotações, contrariando a jurisprudência desta Corte.
14.2.9 Além disso, como ressaltado pela equipe de fiscalização, à peça 67, p.22:
‘[A] estimativa de preços em licitações deve contemplar, entre outros critérios, as cotações com fornecedores, contratos anteriores do próprio órgão/empresa pública e de outros entes públicos, mídias e sítios eletrônicos especializados, além de portais de referenciamento de custos, conforme Acórdão 2787/2017-TCU-Plenário, de relatoria do Ministro Augusto Sherman, 1.604/2017- TCU-Plenário, de relatoria do Ministro Vital do Rêgo, 3.010/2016-TCU-Plenário, de relatoria do Ministro Weder de Oliveira e 3.684/2014-TCU-2ª Câmara, de relatoria da Ministra Ana Arraes.’ 
14.2.10 No que tange à utilização de referenciais de custos do Sinapi relativos a meses e estados da federação diferentes da data-base e do local em que seriam realizados os serviços, a Chesf justificou o fato pela busca de maior celeridade no processo, aproveitando cotações de outros procedimentos licitatórios em andamento da Companhia, e pelas pequenas diferenças observadas.
14.2.11 As justificativas dadas pela Chesf não são plausíveis. O aproveitamento de cotações de itens com datas-bases e locais distintos pode levar a distorções desnecessárias no orçamento. Veja-se, conforme peça 76, p.5, que houve item cujo custo aproveitado de outro certame foi 10,14% superior ao que seria obtido no Sinapi com os parâmetros corretos de data e local.
14.2.12 Além disso, esse aproveitamento ocorreu apenas em cinco itens, cujo procedimento de pesquisa no Sinapi certamente não traria qualquer impacto na celeridade do certame.
14.2.13 No que tange à utilização de percentuais de encargos sociais distintos e superiores aos do Sinapi, a justificativa apresentada pela Chesf não merece acolhida, uma vez que o Sinapi já considera a taxa de rotatividade de empregados do setor para o cálculo dos gastos decorrentes de mão de obra, obtida do Cadastro Geral de Empregados e Desempregados (Caged) , não servindo os motivos dados para utilização de parâmetros de encargos de outra fonte ou da aplicação das fórmulas com parâmetros estimados pela própria Companhia. 
14.2.14 Há que se considerar, entretanto, a conclusão trazida no item 123 do Relatório de Fiscalização (peça 67, p.24) , abaixo reproduzida:
‘123. Tendo como base o referido orçamento de referência e os testes de auditoria realizados no presente trabalho, não se constatou prejuízo ao erário em razão das falhas apontadas. Isso porque o orçamento de referência no valor total de R$ 11.651.856,43 elaborado pela equipe de auditoria (peça 58, p. 16) , apesar ter ficado abaixo do valor de R$ 12.008.976,79 constante do orçamento estimado elaborado pela Chesf (peça 47, p. 18) , situou-se em patamar superior ao valor da proposta vencedora do certame apresentada pela empresa Assembly Instalações Elétricas LTDA EPP, no montante de R$ 9.612.618,92 (peça 57, p. 26) .’ 
14.2.15 Vê-se, então, que as falhas na elaboração do orçamento, em que pese não justificadas e até desarrazoadas em alguns casos, não provocaram prejuízos materiais à Companhia que logrou obter proposta vantajosa ao final do procedimento licitatório, mesmo considerando o orçamento paradigma elaborado pela equipe de fiscalização, escoimado das falhas iniciais.
14.2.16 No tocante à análise da conduta dos responsáveis pelas irregularidades tratadas neste tópico, considerando que não se vislumbrou dano ao erário, indício de má-fé ou de quebra da isonomia entre os licitantes, entende-se que deve ser dispensada suas audiências, sendo necessário, contudo, dar ciência da falha apontada à Chesf, para aprimoramento de suas futuras licitações.”
5. 	Registradas essas anotações, a equipe de fiscalização, com a anuência do escalão dirigente da unidade técnica, propõe o encaminhamento que se segue para os autos (peças 78 e 79) :
5.1. dar ciência à Chesf sobre as seguintes falhas ou impropriedades observadas na Concorrência CN-80.2017.0850, de modo que sejam evitadas reincidências em procedimentos licitatórios futuros:
5.1.1. a realização de licitação em que apenas 45% dos projetos de fundação foram definidos por completo e disponibilizados aos licitantes caracteriza projeto básico deficiente da concorrência, em afronta ao estabelecido no art. 6º, inciso IX, da Lei 8.666/1993, e à jurisprudência do TCU, consoante o verbete de Súmula/TCU 177 e os Acórdãos 725/2016 e 707/2014, ambos do Plenário; 
5.1.2. a utilização de preços de insumos baseados em cotação de único fornecedor para itens do orçamento estimado (mastro treliçado, “toyotão” e puxador de cabos) , inclusive em inobservância de insumo equivalente no Sinapi e acima do preço previsto no referencial oficial (cimento) , ou sem a comprovação da origem dos preços (equipamento de proteção individual – EPI e cavalo mecânico) , aliada à ausência da documentação comprobatória dos levantamentos e estudos que fundamentaram o orçamento estimado no processo administrativo da licitação, vai                                                                                              de encontro à jurisprudência do TCU, conforme os Acórdãos 3.280/2011 e 2.531/2011, ambos do Plenário;
5.1.3. o emprego, sem justificativa técnica, de referenciais de custos do Sinapi relativos a meses e estados da federação diferentes da data-base e do local em que seriam realizados os serviços, bem como a utilização de percentual de encargos sociais sobre a mão de obra divergente do Sinapi, infringe o disposto nos arts. 3º, 4º e 6º do Decreto 7.983/2013 e a jurisprudência do TCU (Acórdão 719/2018-TCU-Plenário e 2.056/2015 – Plenário) . 
5.2. arquivar o presente processo, com fundamento no art. 169, inciso V, do Regimento Interno do Tribunal.
 É o Relatório.

Estefania Torres Gomes da Silva e Fernando Rosendo de Araujo Filho.

Não atuou.

RELATÓRIO DE AUDITORIA. FISCOBRAS 2018. FISCALIZAÇÃO DE PROCESSO DE CONTRATAÇÃO. FALHAS NO PROJETO BÁSICO E NO ORÇAMENTO ESTIMADO DA AVENÇA. OITIVA DA ENTIDADE. JUSTIFICATIVAS INSUFICIENTES PARA AFASTAR AS OCORRÊNCIAS. CIRCUNSTÂNCIAS ATENUANTES. DESNECESSIDADE DE PROMOVER AUDIÊNCIA DOS RESPONSÁVEIS. CIÊNCIA DOS ACHADOS. 1. O projeto básico da licitação deve conter todos os elementos necessários e suficientes, com nível de precisão adequado, que possibilitem a avaliação do custo da obra e a definição dos métodos e do prazo de execução, nos termos do que dispõe o art. 6º, inciso IX, da Lei 8.666/1993. 2. A imposição legislativa de elaborar projeto básico, como exigência para instauração de licitação de obras e serviços de engenharia regidas pela Lei 8.666/1993, decorre da imprescindibilidade de conhecer as especificidades e as características do objeto a ser contratado, com vistas a bem definir as condições da disputa e a evitar alterações e adequações durante a execução das obras e/ou serviços. 3. Os sistemas oficiais de referência da Administração Pública reproduzem os preços de mercado, e, por gozarem de presunção de veracidade, devem ter precedência em relação à utilização de cotações efetuadas diretamente às empresas que atuam no mercado.

RELATÓRIO DE AUDITORIA (RA)

Secretaria do TCU no Estado de Pernambuco - SEC/PE e Secretaria de Fiscalização de Infraestrutura de Energia Elétrica - SeinfraEletrica.

Trago à apreciação deste Colegiado processo referente ao Relatório da Auditoria realizada pela então Secretaria de Controle Externo em Pernambuco – Secex/PE, sob a supervisão da Secretaria de Fiscalização de Infraestrutura de Energia Elétrica – SeinfraEletrica, nas obras de Seccionamento da Linha de Transmissão Campina Grande III/Natal III, na Subestação Extremoz II, localizadas no Rio Grande do Norte, de responsabilidade da Companhia Hidro Elétrica do São Francisco (Fiscobras 2018) . 
2.	O empreendimento está inserido no Programa de Trabalho 25.752.2033.2D61.0020, que abrange os Reforços e Melhorias no Sistema de Transmissão de Energia Elétrica na Região Nordeste.
3.	Especificamente, a fiscalização teve a finalidade de examinar o processo de contratação, sob regime de empreitada por preço unitário, de empresa para construção e elaboração do projeto do referido Seccionamento, mediante a Concorrência CN-80.2017.0850 conduzida pela Chesf.
4.	A equipe da antiga Secex/PE (atualmente transformada na Secretaria do TCU no Estado de Pernambuco – SEC/PE, com base na Res./TCU 305/2018 c/c Port./TCU 2/2019) registrou no Relatório inserto à peça 67 dois achados de auditoria: a) “projeto básico deficiente com definição incompleta de fundações” (p. 9-19) ; e b) “deficiências na elaboração do orçamento estimado da contratação” (p. 19-25) .
5.	O primeiro achado refere-se à verificação de que as obras e serviços de engenharia objeto da Concorrência CN-80.2017.0850 foram licitados com apenas 45% dos projetos de fundação definidos e disponibilizados aos licitantes. De acordo com a equipe de fiscalização, esse fato caracteriza falha de projeto básico, e, por conseguinte, está em desalinho com o art. 6º, inciso IX, da Lei 8.666/1993.
6.	O segundo achado decorreu das constatações de que a Chesf:
6.1. utilizou preços de insumos baseados em cotação de único fornecedor para alguns itens do orçamento estimado (mastro treliçado, “toyotão” e puxador de cabos) , inclusive acima do preço previsto no Sistema Nacional de Pesquisa de Custos e Índices da Construção Civil – Sinapi (cimento) , ou sem comprovação da origem dos preços (cavalo mecânico e equipamento de proteção individual – EPI) , e, ainda, não juntou a documentação comprobatória relativa aos levantamentos e estudos que fundamentaram o preço estimado da contratação ao processo licitatório;
6.2. não justificou a utilização de referenciais de custos do Sinapi relativos a meses e estados diferentes da data-base e do local em que seriam realizados os serviços, bem como de percentual de encargos sociais sobre a mão de obra divergente do Sinapi, além de adotar a cotação de único fornecedor para justificar o preço do saco de cimento, sem observar insumo equivalente no Sinapi e em valor 15,79% superior ao do mencionado referencial.
7.	Ultimado o Relatório e os despachos do escalão dirigente da então Secex/PE e da SeinfraElétrica, o processo seguiu para o meu Gabinete, com proposta de realização de oitiva da Chesf sobre as ocorrências acima indicadas (peça 68 a 71) . 
8.	Ao despachar nos autos autorizei a oitiva (peça 72) . A Chesf trouxe ao processo a sua manifestação acerca das falhas precitadas (peças 75 e 76) . A SEC/PE examinou as justificativas e os documentos acostados ao presente feito, registrando que as constatações da equipe de fiscalização não foram afastadas pela sociedade de economia mista, mas opinou ser desnecessária a medida processual de promover audiência dos responsáveis, sugerindo dar ciência das falhas à Companhia para evitar a reincidência delas em outros certames licitatórios.
9.	Os fundamentos empregados pela unidade técnica para sustentar sua proposta podem ser assim sintetizados: a) as falhas não resultaram em prejuízos à Companhia; b)  não foram identificados indícios de má-fé ou de direcionamento da licitação, tendo sido preservada a isonomia do certame; c) a proposta vencedora da disputa, de R$ 9.612.618,92, foi vantajosa para a Chesf, uma vez que foi inferior ao orçamento paradigma elaborado pela equipe de fiscalização, com valor global de R$ 11.651.856,43.
10.	Fixadas a motivação e sugestão de encaminhamento oferecidas pela Secretaria instrutiva, passo ao exame das questões que permeiam o processo.
11.	Quanto ao primeiro achado – obras e serviços de engenharia objeto do certame licitados com 45% dos projetos de fundação definidos e disponibilizados aos licitantes –, a Chesf se manifestou nos autos, em substância, afirmando que o conjunto de informações ofertadas aos licitantes atendeu as exigências para elaboração de suas propostas com “grau de assertividade satisfatório.”
12. 	Preliminarmente, esclareço que o art. 6º, inciso IX, da Lei 8.666/1993 disciplina que o projeto básico da licitação deve conter todos os elementos necessários e suficientes, com nível de precisão adequado, que possibilitem a avaliação do custo da obra e a definição dos métodos e do prazo de execução.
13.	Percebe-se que o legislador impôs a elaboração de projeto básico, como exigência para instauração de licitação de obras e serviços de engenharia regidas pela Lei 8.666/1993, notadamente porquanto é imprescindível conhecer as especificidades e as características do objeto a ser contratado, com vistas a bem definir as condições da disputa e a evitar alterações e adequações durante a execução das obras e/ou serviços.
14.	Não é preciso de maiores esforços de exegese para compreender que o projeto das fundações é relevante para atingir esse objetivo, com fulcro no disposto no art. 6º, inciso IX, da Lei 8.666/1993, o que confirma a falha encontrada pela auditoria. 
15.	A outra constatação da equipe de fiscalização refere-se a deficiências na elaboração do orçamento estimado da contratação, especificamente sobre a utilização de preços de insumos baseados em cotação de único fornecedor para alguns itens do orçamento estimado (mastro treliçado, ‘toyotão’ e puxador de cabos) , inclusive em inobservância de insumo equivalente ao Sinapi e acima do preço previsto no referencial oficial (cimento) , ou sem a comprovação da origem dos preços (EPI e cavalo mecânico) , somada à ausência da documentação comprobatória dos levantamentos e estudos que fundamentaram o orçamento estimado.
16.	Em síntese, afirmou a Companhia que entendeu ser mais adequado empregar os custos de insumos obtidos por meio de cotação de preços na região da obra em vez do sistema oficial (Sinapi) . 
17.	Ocorre que essa prática se antagoniza ao magistério jurisprudencial desta Casa de Contas que é remansoso ao assentar que os sistemas oficiais de referência da Administração Pública reproduzem os preços de mercado, e, por gozarem de presunção de veracidade, devem ter precedência em relação ao uso de cotações efetuadas diretamente às empresas que atuam no mercado. 
18.	Colho da ferramenta de pesquisa do Tribunal (“jurisprudência selecionada”) excertos de julgados que bem ressaltam essa interpretação: 
Acórdão 1923/2016-TCU-Plenário (rel. min. Bruno Dantas) 
“Os sistemas oficiais de referência da Administração Pública refletem, em boa medida, os preços de mercado e, por gozarem de presunção de veracidade, devem ter precedência em relação à utilização de cotações feitas diretamente com empresas do mercado.”
Acórdão 1000/2017-TCU-Plenário (rel. min. Bruno Dantas; rev. min. Benjamin Zymler) 
“Compete aos responsáveis comprovar, a partir de elementos fáticos, suas alegações de que os preços extraídos de sistemas oficiais de referência não se aplicam ao caso concreto ou necessitam de adequação para tanto, uma vez que esses sistemas da Administração refletem os preços de mercado e gozam de presunção de veracidade e de legitimidade, razão pela qual podem e devem ser considerados para a análise de adequação de preços e apuração de eventual superfaturamento.”
19.	Vale ressaltar que o Sinapi se tornou referência oficial de preços com a Lei de Diretrizes Orçamentárias – LDO de 2003 (o Sistema de Custos Referenciais de Obras – a partir da LDO de 2010) . Nada obstante, este Tribunal já utilizava esse sistema desde os idos de 1999 como balizador de preços (v. registro histórico no voto-revisor que impulsionou o Acórdão 1000/2017-TCU-Plenário, rev. min. Benjamin Zymler) , notadamente para sindicar as contratações feitas pela Administração Pública com vistas a que fossem pactuadas por preços compatíveis com os de mercado, em cristalina deferência ao comando da economicidade previsto no art. 70, caput, CF, que norteia a atuação fiscalizatória desta Corte de Contas. Logo, o Sinapi deve ser considerado referência de preços, e, por conseguinte, deve ter primazia em relação às cotações efetuadas diretamente ao mercado.
20.	Quanto à “utilização, sem justificativa técnica, de referenciais de custos do Sinapi relativos a meses e estados da federação diferentes da data-base e do local em que serão realizados os serviços, bem como a utilização de percentual de encargos sociais sobre a mão de obra divergente do Sinapi”, item que integra o segundo achado (deficiências na elaboração do orçamento estimado da contratação) , acolho como razões jurídicas de decidir a análise da unidade técnica ao bem frisar: a) que o aproveitamento de cotações de itens com datas-bases e locais distintos pode levar a distorções desnecessárias e indesejáveis no orçamento; e b) que, acerca dos encargos sociais, o Sinapi já considera a taxa de rotatividade de empregados do setor para o cálculo dos gastos decorrentes de mão de obra.
21.	Examinados os dois achados acima que se desdobraram em algumas falhas, passo a cuidar do encaminhamento do processo. 
22.	Como visto no Relatório precedente, a unidade técnica sugeriu cientificar a Companhia sobre as ocorrências apuradas para evitar a reincidência delas em outros certames licitatórios a serem despoletados pela Chesf.
23.	Reconheço que no caso concreto ora examinado houve falhas no projeto básico e na elaboração do orçamento estimado da contratação, as quais a sociedade de economia mista não logrou êxito em justificar. Vereda outra, igualmente admito que há atenuantes que devem ser consideradas e sopesadas no encaminhamento deste feito.
24.	Nessa linha de intelecção, sobressai das informações e das provas que compõem o processo a constatação de que não existem indícios de prejuízo ao erário, haja vista que a proposta vencedora do certame de R$ 9.612.618,92 (peça 57, p. 26) , apresentada pela empresa Assembly Instalações Elétricas Ltda. EPP, ficou abaixo dos valores obtidos com o orçamento de referência elaborado pela equipe de auditoria, de R$ 11.651.856,43 (peça 58, p. 16) , e com o orçamento estimado pela Chesf, de R$ 12.008.976,79 (peça 47, p. 18) . Por conseguinte, a licitação conduzida pela Companhia atingiu um dos objetivos dos certames dessa natureza, que consiste em obter a proposta mais vantajosa para Administração, apesar das falhas que permearam a disputa.
25.	Além da economicidade precitada, somam-se às circunstâncias atenuantes outros registros da unidade técnica de que foi preservada a isonomia do certame e de que não foram identificados indícios de má-fé dos responsáveis ou de direcionamento da licitação. 
26.	Compulsando os autos, acrescento ao rol de fatos que minoram a gravidade dos achados a ausência de sinais de restrição ao caráter competitivo da disputa, haja vista que oito empresas acorreram ao torneio licitatório, conforme atesta a “Ata de Julgamento de Proposta” inserta à peça 33. 
27.	Diante desse contexto, entendo que as ocorrências verificadas na fiscalização em exame devem ser objeto de ciência à entidade, nos moldes sugeridos pela unidade técnica, sem a necessidade de promover o chamamento processual dos responsáveis aos autos, mediante audiência. 
                    Pelo exposto, voto por que seja adotada a Deliberação que ora submeto a este Colegiado.
  
T.C.U., Sala das Sessões, em 27 de fevereiro de 2019.

MARCOS BEMQUERER COSTA 
Relator